臺灣嘉義地方法院民事判決　　　　　　　 95年度訴字第525號
原　　　告　嘉義縣政府
法定代理人　甲○○
訴訟代理人　劉榮治律師
被　　　告　戊○
　　　　　　丙○○
　　　　　　乙○○
兼上列二人
訴訟代理人　丁○○　　住同上
上列當事人間請求拆屋還地事件，經本院於民國九十六年二月八
日言詞辯論終結，判決如下：
    主  文
被告應將坐落嘉義市○○段○○段二之一二地號土地上，如附圖
所示Ａ壹層面積零點零零柒公頃、Ａ貳層面積零點零零柒公
頃、Ａ參層面積零點零零零公頃之地上建物拆除，將土地交還
原告。
訴訟費用由被告負擔。
本判決於原告以新臺幣伍拾貳萬元為被告供擔保後得假執行；但
被告如於執行標的物拍定、變賣或物之交付前，以新臺幣壹佰伍
拾肆萬玖仟捌佰元為原告預供擔保，得免為假執行。
    事實及理由
一、原告起訴主張：坐落嘉義市○○段○○段二之一二地號面積
    四二平方公尺土地（下稱系爭土地）為國有，原告為管理機
    關。系爭土地上原有木造平房面積三一點七平方公尺，門牌
    號碼為嘉義市○○里○鄰○○街一九一號之房屋，係嘉義縣
    稅捐稽徵處所有之公有宿舍，被告戊○原為該處員工，於任
    職時獲配住，於民國六十九年七月十六日退休後繼續住用，
    其子即被告丙○○、乙○○三人曾於八十五年五月二十八日
    以相鄰土地（即同段六小段二之一號）為其等所有，共同向
    原告申請將系爭土地移交財政部國有財產局（下稱國產局）
    ，俾租購以合併使用改建，案為原告否准，又於八十七年四
    月十日被告戊○以宿舍屋齡年代已久結構堪虞為由，向嘉義
    縣稅捐稽徵處提出申請，表示願搬出交還房屋，請求遷出補
    償金未果。詎被告竟擅自將木造平房拆除，改建為鋼筋混凝
    土樓房，經嘉義縣稅捐稽徵處發現，於九十五年九月七日函
    告終止宿舍借用契約。系爭土地上原有宿舍業經被告拆除不
    存在，被告戊○與嘉義縣稅捐稽徵處間借貸關係已不存在，
    又未經原告同意，擅自重新建蓋鋼筋混凝土樓房，為無權占
    有，爰依民法第七百六十七條規定，請求被告拆除地上物交
    還土地。並聲明：如主文第一項所示；原告願供擔保請准宣
    告假執行。
二、被告則以：被告戊○係嘉義市稅捐稽徵處退休員工，於四十
    八年之任職期間，獲配住坐落系爭土地上之公有宿舍，於退
    休後繼續住用迄今，依行政院函示七十二年四月二十九日前
    已退休人員均准予續住至宿舍處理為止，非無權占有。而鄰
    地為被告丙○○、乙○○共有，上開二筆土地上二棟相同門
    號之木造建物年代久遠，房屋結構遭白蟻嚴重侵蝕，歷經數
    次水災、地震致建物殘破坍塌，無法修補居住，又因二地號
    土地均屬畸零地，無法單獨建築，只得先自力救濟建屋安身
    。系爭土地原為公務用途，現宿舍已不存在，原公務用途已
    廢止，又按各機關經管國有公用被占用不動產處理原則第一
    點、第三點規定，被告使用系爭土地符合國有財產法第四十
    九條第三項規定之「經地方政府認定應與鄰接土地合併建築
    使用，得讓售與有合併使用必要之鄰地所有權人」之規定，
    免騰空移交，惟系爭土地係國有，請原告依國有公用不動產
    變更為非公用財產作業注意事項第一點至第三點規定，將系
    爭土地列冊辦理移交國產局接管，俾利購買，避免徒費國家
    資源、及社會成本等語置辯。並答辯聲明：原告之訴駁回；
    如受不利判決，願供擔保請准宣告免為假執行。
三、原告主張系爭土地為國有，原告為管理機關，被告戊○原配
    住其上宿舍，八十五年間申請將系爭土地移交國產局俾租購
    合併使用改建遭否准，再於八十七年間以宿舍屋齡已久結構
    堪虞申請遷出補償金未果，被告乃將原木造平房全部拆除改
    建如附圖所示建物，經嘉義縣稅捐稽徵處終止宿舍借用契約
    等情，有土地登記謄本、房屋稅籍證明、嘉義縣政府暨所屬
    各機關學校經營公有房屋登記卡、被告申請書影本、嘉義縣
    稅捐稽徵處九十五年九月七日嘉縣稅行字第０九五一五００
    ０六三號函文等在卷可佐，被告不爭執，並經本院履勘現場
    ，囑託嘉義縣大林地政事務所測量，有勘驗筆錄及複丈成果
    圖各一份在卷，且有原告提出之現場照片二張附卷可佐，堪
    信為真。
四、原告主張被告未經同意於系爭土地上改建磚造樓房，經原告
    終止宿舍借用契約，被告無權占有，本於所有權之法律關係
    請求拆屋還地等情，為被告否認並辯稱：被告戊○為七十二
    年四月二十九日前退休之公務人員，可居住至宿舍處理時為
    止，且現宿舍已不存在，原公務用途已廢止，系爭土地為畸
    零地，與被告丙○○、乙○○共有之鄰地有合併建築必要，
    請原告依國有公用不動產變更為非公用財產作業注意事項第
    一點至第三點規定，將系爭土地列冊辦理移交國產局接管，
    俾利購買，以免拆屋浪費資源等語。則本件爭點在於被告是
    否有權占有系爭土地。經查：
  (一)按宿舍借用人應實際居住，不得將宿舍全部或一部出租、轉
    借、調換、轉讓、增建、改建、經營商業或作其他用途。事
    務管理單位查明宿舍借用人有違反前項規定情形或占用他戶
    宿舍時，應即終止借用契約，並責令搬遷。修正前事務管理
    規則第二百五十六條、第二百五十九條；修正後宿舍管理手
    冊第十一條第一項、第二項分別定有明文。原告主張被告未
    經許可將被告戊○獲配住之木造平房宿舍全部拆除，改建為
    鋼筋混凝土樓房等情，被告不爭執，嘉義縣稅捐稽徵處依上
    揭規定通知被告戊○終止宿舍借用契約乙節，亦有該處九十
    五年九月七日嘉縣稅行字第０九五一五０００六三號函在卷
    可佐，被告亦不否認確已收受，則被告戊○與嘉義縣稅捐稽
    徵處間就所配住宿舍之借用關係已不存在，被告提出行政院
    七四臺人政肆字第一四九二七號函文，抗辯被告戊○為七十
    二年四月二十九日前退休之公務人員，有權居住云云，自非
    可採。
  (二)被告抗辯系爭土地上宿舍建物已不存在，非屬公用財產，願
    意購買等情，並提出鄰地土地登記謄本、嘉義市政府公有畸
    零地合併使用證明書、行政院人事行政局八十八年六月七日
    局住福字第三０五五九三號函文、財政部九十一年十月一日
    臺財管字第０九一００二四四一四號函文為據。按非公用財
    產類之不動產，其經地方政府認定應與鄰接土地合併建築使
    用者，得讓售與有合併使用必要之鄰地所有權人，此項讓售
    ，由財政部國有財產局辦理之。國有財產法第四十九條第三
    、四項固定有明文，惟系爭土地上原有木造宿舍係經被告改
    建而不存在，系爭土地並未變更為非公用財產，且依土地登
    記謄本所示，目前管理機關為原告，亦非國產局，被告上揭
    抗辯尚與上揭讓售規定不符，況上揭規定並非強制規定，被
    告願意購買為單方意思表示，自不得據為有權占有之依據。
    被告依上揭規定抗辯免騰空移交系爭土地云云，無足採憑，
    原告主張被告無權占有系爭土地，應拆屋還地等情，自屬有
    據。
五、綜上所述，系爭土地為國有，原告係管理機關，被告無權占
    有系爭土地，原告依民法第七百六十七條規定，訴請被告拆
    除坐落於系爭土地上如附圖代號Ａ一層、二層、三層之地上
    物，將土地返還，為有理由，應予准許。
六、兩造陳明願供擔保，請准宣告假執行及免為假執行，經核無
    不合，爰酌定相當之擔保金額准許之。
七、本件判決之基礎已臻明確，兩造其餘之攻擊、防禦方法及舉
    證，核與判決無影響，毋庸一一論列，併此敘明。
八、據上論結，原告之訴有理由，依民事訴訟法第七十八條、第
    八十五條第一項前段、第三百九十條第二項、第三百九十二
    條，判決如主文。
中　　華　　民　　國　　96　　年　　2 　　月　　14　　日
                  民事第一庭  法  官  陳端宜
以上正本係照原本作成。
如對本判決上訴須於判決送達後20日內向本院提出上訴狀。
中　　華　　民　　國　　96　　年　　2 　　月　　14　　日
                              書記官  陳慶時
